【裁判字號】    89,台非,475
【裁判日期】    891214
【裁判案由】    違反著作權法
【裁判全文】
最高法院刑事判決                                八十九年度台非字第四七五號
    上訴人  最高法院檢察署檢察總長
    被  告  甲 ○ ○
右上訴人因梁天龍自訴被告違反著作權法案件，對於台灣高等法院中華民國八十九年
三月三十一日第二審確定判決（八十九年度上易字第三一五號，自訴案號：台灣台北
地方法院八十八年度自字第八九五號），認為違法，提起非常上訴，本院判決如左：
    主  文
原判決關於甲○○部分撤銷，由台灣高等法院依判決前之程序更為審判。
    理  由
非常上訴理由稱：『按判決不適用法則或適用法則不當者，為違背法令，刑事訴訟法
第三百七十八條定有明文，又判決所載理由矛盾者當然為違背法令，刑事訴訟法第三
百七十九條第十四款亦有明文。原判決認定被告甲○○係現代保險雜誌發行人，明知
保險行銷雜誌第一百二十期行銷經典〈二〉－轉介紹手冊第二十五頁「思齊篇：劉家
駒訓練客戶有一套」乙文內之「保險業務員手訓練客戶跳火圈」之美術著作之著作權
為自訴人所有，竟於民國（下同）八十八年四月份，在其所發行之現代保險雜誌第一
百二十五期第四頁「社論」中及第九十九頁「哈哈鏡」內，以「救救保險業務員的形
象」為題，發表文章評論「保險行銷雜誌」所發表之該「劉家駒訓練客戶有一套」乙
文時，利用不知情之該社外包插圖作者吳佩蓁，繪製「保險業務員訓練獅子跳火圈」
之插圖，將原圖之客戶改作成獅子，復未在文章內明示原文之出處，致侵害保險行銷
雜誌即自訴人梁天龍之著作權及名譽，而論被告以著作權法第九十二條及第九十三條
第一項第一款之罪。經查：原判決乃因被告甲○○在評論保險行銷雜誌第一百二十期
行銷經典〈二〉－轉介紹手冊第二十五頁「思齊篇：劉家駒訓練客戶有一套」乙文及
文內之「保險業務員手訓練客戶跳火圈」插圖時，僅於文內載明：「某行銷雜誌十週
年特刊中號稱『行銷Ｘ典』別冊中某一篇『Ｘ典』的插畫，標題就叫做『劉某某訓練
客戶有一套』……。」云云，依其文中所載內容，無法令人得知其所評論文章之出處
，與著作權法第六十四條第一項規定以評論方式在合理範圍內，引用他人已公開發表
之著作時，應明示其出處有違，而認被告違反著作權法，侵害自訴人之著作財產權及
著作人格權，惟原判決既認被告文內所載無法令人得知其所評論文章之出處，則自訴
人之名譽，即無因此而被侵害之可能，原判決認被告侵害自訴人之著作人格權，而論
以著作權法第九十三條第一項第一款之罪，自有理由矛盾及適用法則不當之違法。又
著作權法第九十二條之侵害著作改作權，必改作人之著作無原創性，始有改作他人著
作可言，本件現代保險雜誌第一百二十五期第四頁「社論」中及第九十九頁「哈哈鏡
」內之「保險業務員訓練獅子跳火圈」插圖，乃吳佩蓁所繪，被告主張該插圖具原創
性，原判決竟謂該圖是否具原創性，與本件侵害改作權無關，顯違經驗法則，又侵害
著作改作權，應係改作人根據原著作予以改作，同一跳火圈之主題，如多人各憑自己
之意念繪圖，縱主題相同，相互之間亦不生改作之問題，原判決既認定吳佩蓁繪製該
插圖，並未參考「思齊篇：劉家駒訓練客戶有一套」乙文及插圖，而係依被告甲○○
轉交之文章內容自行繪製插圖，則吳佩蓁即無改作「思齊篇：劉家駒訓練客戶有一套
」乙文之插圖可言，果如是則被告甲○○雖係該插圖最後之確認人，亦應無侵害改作
權可言，原判決論被告以著作權法第九十二條之罪，亦有適用法則不當之違法。案經
確定，且於被告不利，爰依刑事訴訟法第四百四十一條、第四百四十三條提起非常上
訴，以資糾正。』
本院按判決適用法則不當者，為違背法令；又判決所載理由矛盾者，為當然違背法令
。刑事訴訟法第三百七十八條、第三百七十九條第十四款分別定有明文。原判決關於
被告甲○○部分，認定被告係現代保險雜誌發行人，明知保險行銷雜誌第一百二十期
行銷經典〈二〉－轉介紹手冊第二十五頁「思齊篇：劉家駒訓練客戶有一套」乙文內
之「保險業務員手訓練客戶跳火圈」之美術著作之著作權為自訴人梁天龍所有，竟於
民國八十八年四月份，在其所發行之現代保險雜誌第一百二十五期第四頁「社論」中
及第九十九頁「哈哈鏡」內，以「救救保險業務員的形象」為題，發表文章評論「保
險行銷雜誌」所發表之該「劉家駒訓練客戶有一套」乙文時，利用不知情之該社外包
插圖作者吳佩蓁，繪製「保險業務員訓練獅子跳火圈」之插圖，將原圖之客戶改作成
獅子，復未在文章內明示原文之出處，致侵害保險行銷雜誌即自訴人梁天龍之著作權
及名譽；因認被告所為係犯著作權法第九十二條及第九十三條第一項第一款之罪，乃
撤銷第一審諭知被告無罪之判決，依想像競合犯規定從一重之同法第九十二條之罪處
斷，改判論處被告擅自以改作之方法侵害他人著作財產權罪刑等情。惟查：一、原判
決理由壹、第二項之（二）載稱被告在其評論保險行銷雜誌第一百二十期行銷經典〈
二〉－轉介紹手冊第二十五頁「思齊篇：劉家駒訓練客戶有一套」乙文及文內之「保
險業務員手訓練客戶跳火圈」插圖時，其文內僅載稱：「某行銷雜誌十週年特刊中號
稱『行銷Ｘ典』別冊中某一篇『Ｘ典』的插畫，標題就叫做『劉某某訓練客戶有一套
』……」，依其所載內容，無法令人得知其所評論文章之出處，與著作權法第六十四
條第一項規定以評論方式在合理範圍內，引用他人已公開發表之著作時，應明示其出
處有違云云，嗣於理由壹、第二項之（三）卻稱被告發表之上開文章內所為之評論，
與保險行銷雜誌中上開「思齊篇：劉家駒訓練客戶有一套」乙文之內容大相逕庭，並
竄改就文內之插圖，自非合理之引用他人著作，並足使一般讀者因之對保險行銷雜誌
之上開「思齊篇：劉家駒訓練客戶有一套」之內容有所誤解，自足生損害於該文著作
人格權人即自訴人梁天龍之名譽云云；其既謂被告發表之文章「依其所載內容，無法
令人得知其所評論文章之出處」，復謂被告非合理之引用他人著作，足使一般讀者因
之對保險行銷雜誌之上開文章內容有所誤解，而足生損害於該文著作人格權人即自訴
人之名譽，其理由論斷前後矛盾，而有判決理由矛盾之違法，且其據以依著作權法第
九十三條第一項第一款之罪論科，亦有判決適用法則不當之違誤。二、原判決理由壹
、第二項之（三）認定被告所發表上開文章及插圖，其中插圖部分係由現代保險雜誌
委由該公司外包插圖作者吳佩蓁所繪製，該插圖之作者吳佩蓁，並未參考上開「思齊
篇：劉家駒訓練客戶有一套」乙文及插圖，而係依被告轉交之文章內容，繪製該插圖
，並未涉有是否侵害保險行銷雜誌該插圖美術著作權問題；其理由貳、第四項之（一
），亦謂吳佩蓁對自訴人享有著作權之保險行銷雜誌上開文章及插圖並未過聞，亦未
曾對該文及圖有所引用或評論，顯均無侵害自訴人前開著作權之故意，其等所為係承
受基於職務而輾轉製作插圖之人，均屬被告製作該插圖之機關而已，並無自己所表達
之意思表示及自由創作思維存在其中，難令其負違反著作權法刑責云云（原審就吳佩
蓁部分並維持第一審無罪之判決，駁回自訴人在第二審之上訴確定）；如果無訛，原
始製作插圖之吳佩蓁，既無改作他人著作之事實，在論理上其所製作之插圖是否不具
原創性，而有以改作之方法侵害自訴人著作財產權之情形，即值研求。乃原判決認定
該吳佩蓁所繪製之插圖，是否具原創性，與被告侵害他人之著作權無關，而以被告係
該圖之最後確認人，依著作權法第九十二條之規定論處被告擅自以改作之方法侵害他
人著作財產權罪刑，其推理論斷難謂與論理法則無違（非常上訴指摘原判決此部分係
違背經驗法則，尚有誤會），並有判決適用法則不當之違法。案經確定，且於被告不
利，非常上訴意旨，執以指摘，洵有理由，為期認定事實臻於真確及維持被告之審級
利益，應將原判決關於被告部分予以撤銷，由原審法院依判決前之程序更為審判，以
資糾正及救濟。
據上論結，應依刑事訴訟法第四百四十七條第二項，判決如主文。
中      華      民      國    八十九    年     十二     月     十四     日
                              最高法院刑事第九庭
                                  審判長法官  曾  有  田
                                        法官  陳  宗  鎮
                                        法官  劉  介  民
                                        法官  魏  新  和
                                        法官  孫  增  同
      右正本證明與原本無異
                                              書  記  官
中      華      民      國    八十九    年     十二     月     二十     日


司法院資訊處製作；財團法人民間司法改革基金會備份。
